臺灣高等法院民事判決
111年度家上字第56號
上　訴　人　范晉萍　　
訴訟代理人　劉秋絹律師
          　丁偉揚律師　　　　　　　　　　　
被  上訴人　沈毓達　　
訴訟代理人　李珮瑄律師
複  代理人  鍾承駒律師
　　　　　　　　　　　
上列當事人間請求離婚事件，上訴人對於中華民國110年11月30
日臺灣桃園地方法院109年度婚字第404號第一審判決提起上訴，
本院於111年6月8日言詞辯論終結，判決如下：
    主      文
原判決廢棄。
被上訴人在第一審之訴駁回。
第一、二審訴訟費用由被上訴人負擔。
    事實及理由
一、被上訴人主張：上訴人為大陸地區人士，兩造於民國102年6
    月7日結婚，於102年9月27日在臺灣地區辦理結婚登記，並
    於105年5月間返臺定居，約定以桃園市○○區○○路00號為兩造
    共同住所（下稱被上訴人父母住處）。然上訴人於107年5月
    3日回大陸地區後即未再返臺與伊同居，伊之前訴請離婚，
    雖經原法院以107年度婚字第414號（下稱系爭前案）判決駁
    回伊敗訴確定（下稱系爭前案判決），然上訴人迄今未未返
    回上開住所同居，兩造已無共同經營婚姻生活，上訴人甚至
    拒絕告知其所在，擱置兩造婚姻迄今。上訴人又於109年12
    月17日向伊在中華精測股份有限公司（下稱中華精測公司）
    之同事寄發不實之電子郵件（下稱109年12月17日電子郵件
    ），附上伊與訴外人潘永琳之合照，影射伊以職務之便圖利
    供應商，要求中華精測公司對伊進行調查，汙衊伊名譽，使
    伊有失業風險，是上訴人實非有心於兩造婚姻。兩造均已喪
    失維繫婚姻之意願，兩造婚姻已生破綻而無回復之望等情。
    爰依民法第1052條第2項規定，求為判准被上訴人與上訴人
    離婚（原審為被上訴人勝訴之判決，上訴人不服，提起上訴
    ）。並於本院答辯聲明：上訴駁回。  
二、上訴人則以：被上訴人先隱瞞其與潘永琳婚外情之外遇事實
    ，騙得伊於107年5月3日返回大陸地區娘家解釋兩造商談離
    婚之原因，且被上訴人已先於107年4月間將兩造共同居住之
    桃園市○○區○○路○○段000巷000弄0號4樓房地（下稱○○段房地
    ），以買賣為原因而移轉登記予被上訴人之父沈德船，甚至
    更換門鎖，並將伊之物品打包搬至被上訴人父母住處，而僅
    一再要求伊返臺辦理離婚手續，無心經營兩造婚姻，致兩造
    分居迄今，非可歸責於伊。又被上訴人所稱之109年12月17
    日電子郵件，係伊之父親范守文因於109年5月12日透過通訊
    軟體聯繫被上訴人父母討論兩造間之爭議，不獲置理，見伊
    不斷遭被上訴人逼迫離婚及接連提起訴訟，方出此下策，以
    伊電腦寄出該郵件；被上訴人雖稱該郵件汙衊其名譽，且使
    其有失業風險云云，實則被上訴人仍任職中華精測公司，且
    電子郵件所提及被上訴人與潘永琳外遇之情，係屬事實，被
    上訴人就其外遇行為未為反省及向伊道歉，反一再以訴訟方
    式相逼，足見其無意修復兩造婚姻破綻，且可責性較高，其
    請求離婚，並無理由等語，資為抗辯。並於本院上訴聲明：
    如主文所示。 
三、查，㈠兩造於102年6月7日結婚，102年9月23日辦理結婚登記
    ，於105年5月間返臺，共同居住在被上訴人父母住處，婚姻
    關係現仍存續中；㈡上訴人於107年5月3日返回大陸地區，期
    間雖曾入境臺灣地區，但未返回上開住所居住；㈢被上訴人
    前依民法第1052條第2項規定提起離婚訴訟，原法院以系爭
    前案判決被上訴人敗訴確定；㈣被上訴人於108年間曾就上訴
    人於前案所提證據對其申告妨害電腦使用罪嫌（下稱系爭刑
    案），經臺灣臺中地方檢察署（下稱臺中地檢）檢察官以10
    8年度偵字第30574號為不起訴處分（下稱系爭不起訴處分）
    及臺灣高等檢察署臺中分署（下稱臺中高分檢）以109年度
    上聲議字第190號駁回再議確定（下稱系爭再議駁回處分）
    ；㈤原證2.3.5.8.係兩造通訊軟體對話紀錄，109年12月17日
    電子郵件所附照片之人係被上訴人與訴外人潘永琳等情，有
    上訴人入出境紀錄、系爭前案判決、系爭不起訴處分、通訊
    軟體對話紀錄及109年12月17日電子郵件在卷可稽（見原審
    卷第33、85至90、13至24、43、117、44至46頁），且經本
    院調閱系爭前案及系爭刑案卷宗查明，復為兩造兩造所不爭
    執（見本院卷第88至89、165至166頁），堪信為真。
四、本件應審究者為被上訴人依民法第1052條第2項規定，訴請
    離婚，是否有據？茲論述如下：
㈠、按民法第1052條第2項所稱「有前項以外之重大事由，難以維
    持婚姻者」，係抽象的、概括的離婚事由，此乃緣於74年修
    正民法親屬編時，為因應實際需要，參酌各國立法例，導入
    破綻主義思想所增設。但其事由應由夫妻一方負責者，僅他
    方得請求離婚，是其所採者為消極破綻主義精神，非積極破
    綻主義。關於「難以維持婚姻之重大事由」，係以婚姻是否
    已生破綻而無回復希望為其判斷之標準。婚姻是否已生破綻
    而無回復希望，應依客觀標準，即難以維持婚姻之事實是否
    已達於倘處於同一境況，任何人均將喪失維持婚姻意欲之程
    度而定。至同條項但書所規定之「難以維持婚姻之重大事由
    應由夫妻之一方負責者，僅他方得請求離婚」，乃因如肯定
    有責配偶之離婚請求，無異承認恣意離婚，破壞婚姻秩序，
    且有背於道義，尤其違反自己清白（clean-hands）之法理
    ，有欠公允，同時亦與國民法感情及倫理觀念不合，因而採
    消極破綻主義。至倘該重大事由，夫妻雙方均須負責時，應
    比較衡量雙方之有責程度，僅責任較輕之一方得向責任較重
    之他方請求離婚，如有責程度相同時，雙方均得請求離婚，
    始屬公允（最高法院94年度台上字第2059號民事判決意旨參
    照）。
㈡、經查：　　
  ⒈被上訴人主張上訴人於107年5月間回大陸地區後即未再返臺
    部分：
　　⑴、兩造於102年6月7日結婚，婚姻關係現仍存續中；而被上
        訴人前雖曾訴請離婚，然經系爭前案判決依被上訴人於
        106年7月30日寄予潘永琳之電子郵件自稱「老公」及稱
        呼潘永琳為「老婆」、兩人於107年5、6月間拍攝之親
        吻照片、被上訴人於107年6月13日委請AMC鑽石桃園南
        華店製作刻字之女鑽戒及男女對戒3只並將確認刻字內
        容之電子郵件轉寄予潘永琳等事證，認定兩造婚姻發生
        破綻，係因被上訴人與潘永琳有持續交往之婚外情關係
        所致，因而駁回被上訴人之訴確定，此有系爭前案判決
        、被上訴人之電子郵件在卷可參（見原審卷第87至88、
        96至101頁、系爭前案卷第71頁）；而上訴人於107年5
        月3日返回大陸地區後，即未再來臺與上訴人共同居住
        生活迄今一節，亦為兩造所不爭（上開不爭執事項㈡）
        。堪認兩造婚姻關係已發生破綻。
　　⑵、兩造於105年5月間返臺後係共同居住在被上訴人父母住
        處，為兩造所不爭（上開不爭執事項㈠）。惟被上訴人
        主張兩造於上訴人107年5月3日返回大陸地區前仍居住
        在上開住處云云，則為上訴人所否認，並抗辯兩造係居
        住在○○段房地。查被上訴人於105年8月18日以買賣為原
        因而登記為○○段房地所有人，有不動產異動索引及登記
        謄本在卷可參（見本院卷第103、97頁）；被上訴人於
        本院並陳述：上訴人不想跟伊父母同住，請伊要再買房
        ，伊商請父親出資購買○○段房地等語（見本院卷第132
        頁），其於系爭前案訴訟更坦言：上訴人要求伊置產後
        ，兩造即搬到距離伊父母住處約1公里處居住等語（系
        爭前案卷第5、73頁）。足見，兩造於105年5月間返臺
        後雖先居住在被上訴人父母住處，然嗣上訴人要求被上
        訴人置產後，兩造即搬遷至○○段房地，並持續居住至上
        訴人107年5月3日返回大陸地區前。
　　⑶、被上訴人主張上訴人於107年5月3日返回大陸地區後迄未
        返回與其同住一節，固為上訴人所不爭（上開不爭執事
        項㈡，另參本院卷第166頁）。惟查：
　　　　①、原登記為被上訴人所有之○○段房地，其於上訴人107
            年5月3日返回大陸地區前，即於107年4月17日以買
            賣為原因而移轉登記予其父沈德船，有桃園市大溪
            地政事務所111年5月3日溪地登字第1110005999號
            函所附不動產移轉登記資料在卷可憑（見本院卷第
            139至154頁）。
　　　　②、上訴人於返回大陸地區後，被上訴人即陸續以通訊
            軟體促請上訴人辦理離婚手續，於107年5月4日表
            示：「需要我解釋就視訊 我跟他們（指上訴人父
            母）說吧」；於107年5月16日表示：「自從妳5/3
            回到大陸致今我們分居的狀態已2周，原定跟我說
            好回去跟爸媽報備完就回把離婚程序辦妥頁遲遲未
            果…希望妳可以盡早回台處理公事及離婚事情」等
            語；於107年5月20日表示：「還請妳認真的思考回
            台處理問題…」等語，並指責被上訴人之個性與習
            慣等事項，此經本院調閱系爭前案卷宗查知（見系
            爭前案卷第55、8、9頁、原審卷第94頁）。
　　　　③、且被上訴人於107年6月5日以電子郵件向其父母陳述
            ：「爸媽 謝謝幫忙換鎖 大陸人的思想真的跟我們
            不一樣 對他們還說永遠要爭取對自己最大的利益 
            他們來到台灣 不用擔心他們是否因為無法進入家
            門而情緒不好後面更不好談 他們都願意來台灣談…
            以下是要考慮的重點 1.要談離婚就會爭取最大利
            益…。2.房屋已經過戶給爸這件事情暫時也不能說
            ，只能說房子另有打算，不方面他們入住…我們要
            做好最壞的打算 將她的物品搬回老家 她們住在附
            近旅店 有想要什麼東西就去老家找或是搬回旅店
            自己收拾…若是她們一來台 叫你們去開門  就跑去
            開 這樣他們就會要求更多…」等語（見本院卷第77
            至78頁）。
　　　　④、被上訴人再於107年6月26日提起離婚前案訴訟（見
            離婚前案卷第4頁），方經上訴人發現前揭①之被上
            訴人與潘永琳有持續交往之婚外情關係事證（見離
            婚前案卷第46頁）。
　　　　⑤、綜上，除被上訴人隱瞞其與潘永琳有持續交往之婚
            外情關係，其於促請上訴人偕同辦理離婚之過程中
            ，即先私下將其名下兩造共同居住之○○段房地辦理
            所有權移轉登記予其父，且趁上訴人返回大陸地區
            之際將門鎖更換，並與父母商議，於上訴人返臺時
            毋使其得以進入○○段房地，並將上訴人之物品均搬
            至被上訴人父母住處。可知，被上訴人於上訴人10
            7年5月3日返還大陸地區前，即已決定不願讓上訴
            人返回○○段房地與其共同居住。上訴人抗辯係被上
            訴人不讓其回去同住一節（見系爭前案卷第120頁
            背面、原審卷第13頁、第68頁背面），係屬實情。
　　⑷、被上訴人雖稱其於系爭前案訴訟敗訴後，有要求上訴人
        回來共同居住，但上訴人迄今仍未返回共同居住，上訴
        人甚至拒絕告知其所在云云。惟查：
　　　　①、上訴人於107年5月3日返還大陸地區，係為向娘家解
            釋兩造商談離婚原因，此據兩造為一致陳述（見原
            審卷第5、74頁），而被上訴人明知上訴人娘家住
            處，有兩造結婚之公證書在卷可參（見系爭前案卷
            第26頁），被上訴人於系爭前案訴訟亦已查報上訴
            人娘家附近之收件地址（見系爭前案卷第5、12頁
            ），上訴人並已應訴，均經本院調閱系爭前案卷宗
            查明。復依被上訴人提出之兩造通訊軟體對話紀錄
            ，顯示被上訴人於109年7月28日提起本件訴訟前，
            上訴人即於109年6月30日已告知其在娘家陪父母親
            （見原審卷第4、23頁）。可見，上訴人縱或因工
            作關係，而非持續居住娘家，然倘若被上訴人有心
            找尋上訴人，非不能直接聯繫上訴人並前往上訴人
            娘家見面，被上訴人始終未曾付諸行動（見本院卷
            第88頁），僅一再聲稱上訴人拒絕告知其所在云云
            ，自非可取。　　　　　
　　　　②、又被上訴人雖又稱其要求上訴人回來共同居住，但
            上訴人迄今仍未返回共同居住云云。惟查：
　　　　　　、上訴人於107年5月3日返回大陸地區前，兩造係
                居住○○段房地，然被上訴人除已先私下將○○段
                房地所有權移轉登記予其父、趁上訴人返回大
                陸地區之際將門鎖更換、與父母私下商議毋使
                上訴人返臺時得以進入○○段房地，且將上訴人
                之物品搬離，而不願讓上訴人返回○○段房地，
                並於107年6月26日提起系爭前案訴訟訴請離婚
                ，業如前述。
　　　　　　、被上訴人於系爭前案終結前，即於108年4月17
                日就上訴人於系爭前案所提證據，再申告上訴
                人系爭刑案，嗣經臺灣臺中地方檢察署檢察官
                於108年11月28日為系爭不起訴處分，被上訴
                人復聲請再議，經臺灣高等檢察署臺中分署於
                109年1月13日為系爭再議駁回處分確定，除為
                兩造所不爭外（上開不爭執事項㈣），亦經本
                院調閱系爭刑案卷宗核實。
　　　　　　、被上訴人再於109年7月28日提起本件訴訟，據
                其提出之兩造通訊軟體對話紀錄，固顯示其曾
                於109年4月23日及5月12日向上訴人表示願否
                返回被上訴人父母住處共同居住（見原審卷第
                18頁），然就兩造原本共同居住之○○段房地則
                絕口不提，且於系爭前案訴訟終結後，被上訴
                人實僅一再要求上訴人同意離婚及要求協商離
                婚條件（見原審卷第13、15、16、17、22、23
                、24、43頁）。
　　　　　　、惟兩造於105年5月間返臺後先共同居住在被上
                訴人父母住處，因上訴人要求被上訴人置產後
                搬出，於107年5月3日上訴人返回大陸地區前
                ，兩造均係居住在○○段房地等情，業如前述，
                被上訴人亦指謫上訴人係因不願與其家人同住
                方才要求其置產後搬出（見原審卷第4頁）；
                被上訴人嗣卻不願讓上訴人返回○○段房地，而
                要求上訴人返回前遷出之被上訴人父母住處居
                住，實未見其有修補回復兩造感情而與上訴人
                共同居住以繼續經營婚姻生活之真意。　　　
                　
　　⑸、依前所述，上訴人於107年5月3日返回大陸地區，原僅係
        為向娘家解釋兩造商談離婚之原因，而被上訴人卻不讓
        上訴人返回兩造原本居住之○○段房地，則被上訴人指責
        上訴人迄未返臺與其共同居住而經營婚姻生活一事，即
        難認有據。
  ⒉被上訴人主張上訴人將109年12月17日電子郵件寄予中華精測
    公司同事部分：
　　⑴、查上訴人於107年5月3日離開臺灣地區前亦在中華精測公
        司任職，此為兩造所不爭（見本院卷第87頁）。而109
        年12月17日電子郵件所列「我自己的郵箱〈000000000@q
        q.com〉」，上訴人自承係其所使用（見本院卷第132頁
        、原審卷第167、45頁），參之該郵件所寄對象均為中
        華精測公司員工、該郵件內容以上訴人第一人稱，敘述
        其在中華精測公司任職期間、其與被上訴人訴訟次數、
        本件原審開庭時間等應僅上訴人熟知之事，核與被上訴
        人對上訴人所提系爭前案訴訟、系爭刑案告訴、本件原
        審言詞辯論期日等情相符（參見系爭前案卷、系爭刑案
        卷、原審卷第40至41頁），該郵件復檢附應僅上訴人方
        可能取得之盛豐科技有限公司（下稱盛豐公司）對中華
        精測公司之報價單（即該電子郵件之附件二，見原審卷
        第46頁）。參互以觀，109年12月17日電子郵件確係上
        訴人所寄，並無疑義。
　　⑵、惟參上開電子郵件所述：「…我在這裡想要報告以下事實
        。1.附件一女生是潘永琳，為中華精測供應商業務代表
        ，和沈毓達有不正當關係 2.附件二為沈毓達代表公司
        ，多次和潘小姐簽訂購買合同…」等語，其附件一即係
        前揭被上訴人與潘永琳之親吻照片（上開⒈之⑵之①），
        被上訴人就此並不否認其與潘永琳有婚外情關係（見系
        爭前案卷第71頁）；附件二之盛豐公司對中華精測公司
        報價單所載盛豐公司業務人員為潘永琳、中華精測公司
        聯絡人為被上訴人；被上訴人於本院亦陳述：伊是中華
        精測公司設備研發人員，會與盛豐公司業務潘永琳接洽
        ，盛豐公司之商品技術是否符合中華精測公司需求是由
        伊來判斷等語（見本院卷第133頁）。可見，上訴人於
        上開電子郵件所述，被上訴人與潘永琳婚外情之事及被
        上訴人就中華精測公司對潘永琳所屬盛豐公司商品採購
        意見之重要性，均非虛構之情。
　　⑶、上開電子郵件尚記載：「我是范晉萍，是中華精測前員
        工，是現研發部經理沈毓達的太太…本人隱忍多年的結
        果是：沈毓達對我的三次訴訟，前2 次全部被法庭駁回
          第三次家事法庭訴訟進行中…本人是新住民，弱勢的
        一方，已經被這三次訴訟心力憔悴，舉步維艱」等語，
        可見，因被上訴人前與潘永琳發生婚外情，致生兩造婚
        姻關係之破綻，然被上訴人不僅於上訴人107年5月3日
        返回大陸地區前即已決定不讓上訴人返回○○段房地居住
        ，乃陸續安排○○段房地移轉過戶、更換門鎖及將上訴人
        物品搬離，甚至一再對上訴人興訟，欲求達到離婚結果
        ，而上訴人郵寄109年12月17日電子郵件予其之前在中
        華精測公司之同事告知上情，無非意在由兩造共同認識
        之人評理，始終無意修補回復兩造感情及繼續經營婚姻
        生活者實係被上訴人。
　　⑷、是上訴人雖將109年12月17日電子郵件寄予中華精測公司
        同事，然若究其原委，被上訴人就此主張上訴人無心於
        兩造婚姻云云，亦難認有據。　　
  ⒊本院審酌被上訴人先隱瞞其與潘永琳之婚外情關係，於促請
    上訴人偕同辦理離婚過程中，先私下將其名下兩造共同居住
    之○○段房地辦理所有權移轉登記予其父，繼趁上訴人107年5
    月3日返回大陸地區之際將門鎖更換，且與父母商議於上訴
    人返臺時毋使其得進入○○段房地，及將上訴人之物品搬離，
    而安排不讓上訴人返回○○段房地居住，並陸續於107年6月26
    日對上訴人訴請離婚、於108年4月17日對上訴人申告系爭刑
    案、於109年7月28日提起本件訴訟，上訴人方將敘述被上訴
    人與中華精測公司供應商業務人員潘永琳有婚外情關係之10
    9年12月17日電子郵件寄予中華精測公司同事評理，是兩造
    婚姻關係發生重大破綻及無法回復，係因被上訴人不讓上訴
    人返回○○段房地居住、無意維持婚姻所致，被上訴人對兩造
    婚姻破綻之可責性應屬較重。
  ⒋依上說明，被上訴人對兩造婚姻發生重大破綻及無法回復，
    可責性既較重，自不得依民法第1052條第2項規定，請求離
    婚。　
五、從而，被上訴人依民法第1052條第2項規定，請求准被上訴
    人與上訴人離婚，為無理由，不應准許。原審為上訴人敗訴
    之判決，尚有未洽；上訴意旨指謫原判決不當，求予廢棄改
    判，為有理由。爰由本院將原判決廢棄，並改判如主文第2
    項所示。
六、本件事證已臻明確，兩造其餘之攻擊或防禦方法及所用之證
    據，經本院斟酌後，認為均不足以影響本判決之結果，爰不
    逐一論列，併此敘明。
七、據上論結，本件上訴為有理由。爰判決如主文。　　　
中　　華　　民　　國　　111 　年　　6 　　月　　29　　日
                  家事法庭   
                        審判長法  官  楊絮雲
                              法  官  郭顏毓
                              法  官  陳賢德
正本係照原本作成。
如不服本判決，應於收受送達後20日內向本院提出上訴書狀，其
未表明上訴理由者，應於提出上訴後20日內向本院補提理由書狀
（均須按他造當事人之人數附繕本）上訴時應提出委任律師或具
有律師資格之人之委任狀；委任有律師資格者，另應附具律師資
格證書及釋明委任人與受任人有民事訴訟法第466 條之1第1項但
書或第2項所定關係之釋明文書影本。如委任律師提起上訴者，
應一併繳納上訴審裁判費。
中　　華　　民　　國　　111 　年　　6 　　月　　30　　日
 　　　　　　　　　　　　     書記官  張佳樺